【裁判字號】    95,台上,7194
【裁判日期】    951228
【裁判案由】    擄人勒贖
【裁判全文】
最高法院刑事判決            九十五年度台上字第七一九四號
上  訴  人  台灣高等法院檢察署檢察官
被      告  甲○○
上  訴  人
即  被  告  乙○○
            丙○○
上 列一 人
選任辯護人  林鴻文律師
上  訴  人
即  被  告  丁○○  男民國70年11月23日生
選任辯護人  李勝雄律師
上列上訴人等因被告等擄人勒贖案件，不服台灣高等法院中華民
國九十五年八月二十二日第二審更審判決（九十五年度上重更(一)
字第二八號，起訴案號：台灣新竹地方法院檢察署九十三年度偵
字第四八五四、四九六三、五二○三號），提起上訴；被告甲○
○部分，經原審法院依職權逕送審判，視為被告已提起上訴（甲
○○提出上訴狀聲明放棄上訴），本院判決如下：
    主  文
原判決撤銷，發回台灣高等法院。
    理  由
本件原判決撤銷第一審之不當判決，改判論處上訴人即被告乙○
○、丙○○、丁○○、被告甲○○共同連續意圖勒贖而擄人，而
故意殺人罪刑（丁○○處死刑，甲○○、乙○○、丙○○均處無
期徒刑）。固非無見。惟查：(一)應於審判期日調查之證據而未予
調查者，其判決當然違背法令，刑事訴訟法第三百七十九條第十
款定有明文。又法院為發見真實，對於公平正義之維護或被告之
利益有重大關係事項，應依職權調查之，同法第一百六十三條第
二項亦著有規定。原判決依被告等之供述，認定被害人黃標發因
處理新竹縣橫山鄉福興村沙坑掩埋場抗爭事件獲利，而引起被告
等擄人勒贖之動機。惟被害人家屬指稱：新竹縣政府為灰渣掩埋
場主管機關，要求業者以取得二分之一居民同意書作為地方溝通
協調之憑據，促使業者以金錢攻勢或栽贓方式挑撥分化地方之反
對勢力，因傳聞被害人擔任村長私吞一筆二千二百萬元（新台幣
）之地方回饋金，而引起被告等殺人滅口之動機，其中幕後有利
益集團涉嫌策劃本案云云。倘若不虛，此項事實攸關被告等犯罪
之動機及有無其他共犯之認定，為維護社會公平正義，即有加以
調查之必要，原審未深入調查，難謂無應於審判期日調查之證據
而未予調查之違法。(二)按被告以外之人於審判外之言詞或書面陳
述，除法律有規定者外，不得作為證據，刑事訴訟法第一百五十
九條第一項定有明文。所謂法律有規定者，即包括同法第一百五
十九條之一至之五所規定傳聞證據具有證據能力之例外情形。故
如欲採被告以外之人於審判外之陳述，即警詢或檢察官偵查中之
供述為證據時，必須符合法律所規定之例外情形，方得認其審判
外之陳述具有證據能力，並須於判決中具體說明其符合傳聞證據
例外可信之情況及心證理由，否則即有違證據法則及判決不備理
由之違誤。原判決認定被告等觸犯擄人勒贖而殺人犯行，無非以
丙○○、乙○○、甲○○、丁○○、朱昱豪警詢或檢察官偵查中
之陳述為論據。惟丙○○等人於警詢或偵查中之陳述，均屬傳聞
證據，原判決理由內未說明其如何符合傳聞證據例外情形，逕以
上開傳聞證據做為認定被告等犯罪之依據，復有違反證據法則及
判決理由欠備之可議。(三)審判長應將證物提示當事人、代理人、
辯護人或輔佐人，使其辨認；審判長每調查一證據畢，應詢問當
事人有無意見；法院應予當事人、代理人、辯護人或輔佐人以辯
論證據證明力之適當機會，刑事訴訟法第一百六十四條第一項、
第二百八十八條之一、之二分別定有明文。又採為判決基礎之證
據資料，必須經過調查程序，以顯出於審判庭者，始與直接審理
主義相符，否則其所踐行之訴訟程序，即屬違背法令。經核原審
審判筆錄記載「審判長問：提示扣案證物圓鍬、鋤頭、棉質手套
，是何人所有？被告洲答：屋主呂正興住處拿的。審判長問：為
何將扣案證物丟棄？被告燕答：本來要丟在現場，後來被告洲說
要丟掉。當時被告洲說要拿來嚇被害人，是被告洲帶上車，拿去
丟掉。被告洲答：我沒有叫被告燕拿這些東西，也沒有叫他要丟
掉，是被告燕帶上車上的」等語（原審更(一)卷第二六六頁）。該
等筆錄僅載明乙○○、丙○○之陳述，並無丁○○及甲○○之陳
述，亦即原審僅向乙○○、丙○○提示證物，未向丁○○及甲○
○提示，供其辨認，其所踐行之訴訟程序，亦有違誤。另該「棉
質手套」已於被告等做案當天即予丟棄而未扣案，原審筆錄記載
：提示「棉質手套」一語，亦與卷內證據資料不相適合，而有瑕
疵可指。(四)判決不載理由者當然為違背法令，所謂判決不載理由
，係指依法應記載於判決理由內之事項不予記載，或記載不完備
者而言，此為刑事訴訟法第三百七十九條第十四款上段之當然解
釋，而有罪之判決書，對於被告有利之證據不採納者，應說明其
理由，復為刑事訴訟法第三百十條第二款所明定，故有罪判決書
對於被告有利之證據，如不加以採納，必須說明其不予採納之理
由，否則即難謂非判決不備理由之違法。第一審審判筆錄記載：
「審判長問丙○○：你是否有告訴丁○○說押人的目的就是要用
電話向他的家屬要錢？答：沒有。問: 丁○○是否有問你為何要
去押那個人？答：沒有」；「審判長問丁○○：這三人上車後，
你到底是否知道你們要去那裡？作甚麼事？答：我載到甲○○、
乙○○後，他們才說要去押人，但是要押誰，那個人的身分我都
不知道。問：你有無問是要錢還是有債務糾紛還是有仇恨？答：
我都沒有問。」、「問：你是否有看到或是聽到他們跟被害人勒
贖的過程？答：沒有」、「問：你是否知道押人的目的？答：我
不知道。問：是因為他們沒有告訴你押人的目的，所以你不知道
？答：是的」、「審判長問溫振州：丁○○下手勒黃標發之前，
有無跟你討論跟被害人要錢的問題？答：沒有。問：丁○○沒有
要錢，為何是他去殺人？答：我也想不透」；「審判長問甲○○
：丁○○有無參與犯罪之計畫？答：沒有參與」、「問：當時丁
○○有無向死者勒贖？答：沒有」、「……丁○○是綁架被害人
當天才出現……」 (第一審卷第一宗第一八頁，第二宗第七至一
三二頁）；「檢察官問甲○○：丁○○有無參與謀議綁架之計畫
？答：丁○○沒有參與謀議綁架之計畫」、「問：當時丁○○有
無向死者勒贖？答：沒有」 (第四九六三號偵卷第一四九至一六
九頁）。如果無訛，原判決就上開有利於丁○○之證詞復未說明
其不予採納之理由，逕行認定丁○○亦屬擄人勒贖之共同正犯，
併有判決理由不備之違法。(五)按「行為時因精神障礙或其他心智
缺陷，致不能辨識其行為違法或欠缺依其辨識而行為之能力者，
不罰。行為時因前項之原因，致其辨識行為違法或依其辨識而行
為之能力，顯著減低者，得減輕其刑」，刑法第十九條定有明文
（行為時之同法第十九條亦有類此規定）。又按「判決不載理由
者當然為違背法令，所謂判決不載理由，係指依法應記載於判決
理由之事項不予記載，或記載不完備者而言，此為刑事訴訟法第
三百七十九條第十四款上段之當然解釋，而有罪之判決書，對於
被告有利之證據不採納者，應說明其理由，復為刑事訴訟法第三
百十條第二款所明定，故有罪判決書對於被告有利之證據，如不
加以採納者，必須說明其不予採納之理由，否則即難謂非判決不
備理由之違法。原判決理由四說明：「丁○○年紀最輕，雖未參
與最初殺人之謀議，但於得知殺人之決意後，於其餘被告三人殺
人未遂遲疑不前時，竟自告奮勇，以毛巾絞殺被害人，再持刀刺
其胸口等一切情狀，認丁○○對毫無冤仇之被害人，完全無悲憫
之情，著手殺人毫無猶豫，泯滅人性，令人髮指，難以寬恕……
惡性重大，求其生而不可得，非將其永遠與社會隔離，難昭炯戒
，爰依法量處丁○○死刑」等語（原判決第二十八頁）。第查：
丁○○主張其有長期吸食海洛因及安非他命之惡習，迄本案遭逮
捕時，仍持續在吸毒之中，有台灣台中地方法院檢察署九十三年
度聲字第一二七七號聲請書及台灣台中地方法院九十四年訴字第
五五號裁定可考等語（原審更一卷第二九六頁）。參酌台北榮民
總醫院關於中樞神經簡介說明：「長期使用會造成妄想型精神分
裂之安非他命精神病，症狀包括猜忌、多疑、情緒不穩，易怒，
視幻覺、聽覺……等，也常伴有自殘、暴力之攻擊行為」等語（
原審更一卷第三○一至三○三頁），足認毒品會影響人之中樞神
經，使人產生異常行為，亦即影響人之辨識、控制能力，使該人
之行為異於常人。再核諸乙○○證述：「（丁○○）沒有要錢，
為何是他去殺人？）我也想不透」一語，丁○○既非為錢而殺人
，其殺人之行為，是否因其長期施用毒品而影響其自我控制之能
力？關乎其責任能力之認定及是否有刑法第十九條罪責減免規定
之適用，併有調查之必要性。而法院為發現真實，基於公平正義
之維護或對被告之利益有重大關係事項，應依職權調查證據，乃
原審就丁○○上開辯解之詞未加以調查，又未詳敘其不予調查及
採納之理由，復有應於審判期日調查之證據而未予調查之違法及
判決理由欠備之違誤。又，被害人黃標發死亡原因，法醫師製作
之驗斷書與鑑定人法醫師解剖報告書所載，互有出入（見相驗卷
第一一七頁、一審卷(一)第一六四頁），判決內未說明取捨判斷依
據。又，丁○○另犯竊盜罪，經檢察機關移請併辦之部分（見上
訴卷(一)第一○四頁），原審就之未予敘及，均嫌欠洽，一併指明
。以上為上訴意旨所指摘及本院得依職權調查之事項，應認原判
決仍有發回更審之原因。
據上論結，應依刑事訴訟法第三百九十七條、第四百零一條，判
決如主文。
中    華    民    國  九十五  年   十二   月  二十八  日
                      最高法院刑事第二庭
                          審判長法官  紀  俊  乾
                                法官  黃  正  興
                                法官  陳  東  誥
                                法官  石  木  欽
                                法官  李  伯  道
      本件正本證明與原本無異
                                      書  記  官
中    華    民    國  九十六  年    一    月    二    日
                                                      Ｅ


司法院資訊處製作；財團法人民間司法改革基金會備份。
